# 请教陈老师

提问人：心海拂清风 时间：2015-04-19 21:33:40
1 、 在母子公司协议分红的情况下，合并层面的抵消如何抵消！理解一：按照持股比例地下，合并层面剩余不按照持股比例分红收益；理解二：按照收到的进行抵消，合并层面全部抵消掉！那种是正确的呢？谢谢！ 2 、实际中年末按照净利润进行调整长投时，还没有拿到子公司的报表，第一这个报表必须是审计后的报表吗？其次还有账务处理只能坐在下一年了，可以作为资产负债表日后调整事项吗？有更好的处理方法吗？谢谢 ！

回答人：chenyiwei
1 、建议了解不按照持股比例分红的原因，以确定其中是否包含固定回报因素（债权），或者是类似于特许权使用费那样的被许可使用某个股东的某项资源而给予该股东的报酬等，根据不同的形成原因考虑不同的抵消方案。 2 、原则上应当是审计后的报表。如果此时子公司的审计报告尚未出具，应与子公司的审计机构沟通有无重大未决事项。也不排除根据集团审计的要求自行执行某些审计程序。

提问人：心海拂清风 时间：2015-04-20 08:44:33
第二个问题如果是联营企业呢？投资方 12 月 31 日没拿到联营企业的报表，此时投资方只能做账在次年，审计需要调整到报告年度，这样每年都有差异！还是？

回答人：chenyiwei
原则相同。特别是对财务报表整体具有重大影响的联营企业，不排除也应当执行详细审计程序。

提问人：心海拂清风 时间：2015-04-21 17:03:30
1 如果说是客户领导拍脑袋形成的，这部分留在投资收益可以吧？还是作为少数股东对大股东的捐赠利得计入营业外收入？还是权益性交易计入资本公积 2 、如果说是大股东具有特殊的管理才能呢？多分的投资收益的对方科目抵消什么呢?谢谢！

回答人：chenyiwei
1 、如果确实没有特殊理由的，可确认为投资收益。 2 、此时要采用合理的基础确定分给大股东的红利中有多少是大股东投入特殊资源的报酬，有多少是实际的基于股权出资的利润分配。请参考本版面上之前的讨论。

提问人：xuanfeibj 时间：2015-07-02 16:18:33
案例背景： 一、A公司持有甲公司16%股权，相对大股东，可以控制甲公司 B公司持有乙公司25%股权，相对大股东，可以控制乙公司 二、A、B公司同受M集团控制 方式一： 2014 年按市场价值，A公司以持有的甲公司16%的股权换取B公司持有的乙公司的13%股权，B支付A少量现金,交换后，A变成乙的实际控制人（A原持有乙1%股权），B变成甲的实际控制人。 问题：A和B是否应按照同一控制下企业合并来确认长期股权投资成本，而不是非货币性交易的方式确认长期股权投资成本，且该项股权置换，对A和B的单体报表来说，都不会产生收益。 方式二： 2014 年按市场价值，A公司先卖出原持有的甲公司16%的股权，取得现金，再通过A公司下属的全资子公司Y（截至交易时点，Y公司成立不足一年）购买乙公司13%股权，同时A原持有乙1%股权；B公司先卖出原持有的乙公司13%的股权，取得现金，再通过B公司下属的全资子公司Z（截至交易时点，Y公司成立三年）购买甲公司16%的股权。 问题：（ 1 ）Y和Z是否应按照同一控制下企业合并来确认长期股权投资成本？（ 2 ）Y公司 2014 年编制合并报表，是否需要编制 2013 年的比较报表？（ 3 ）对A和B的单体报表来说，是否应确认投资收益？（ 4 ）对A、B各自的合并报表来说，最后会产生投资收益吗？ 在按方式二完成股权交易后，A又新设W公司，W公司和D、E、F公司对乙公司进行增资，增资后，W公司持有51%，Y公司持有5%，A持有0.1%，问题：（ 1 ）对于W公司而言，对乙公司的投资为同一控制下企业合并形成并核算投资成本；（ 2 ）Y公司按丧失控制处理长期股投资？若Y和W公司的董事长为同一人，该如何判断Y公司是否对乙公司存在重大影响？此时是按长期股权投资权益法核算还是作为可供出售核算？（ 3 ）A公司一直持有的乙公司的股权做何项目核算？（ 4 ）在A的合并报表层面，在Y取得乙公司13%股权时，也是A公司通过同一控方式取得乙公司，在W公司增资时，A公司合并层面总体持有乙公司股份增加，应视为少数股东股权处理？ 此时，如果A公司有特殊需要，需要编制 2012 年和 2013 年的备考合并报表，是否可以按51%+5%+0.1%=56.01%作为A公司整持股来编制备考合并报表？

回答人：chenyiwei
首先明确讨论的前提：交易前A能够控制甲公司，交易后能控制乙公司；交易前B能够控制乙公司，交易前能控制甲公司；A、B、甲、乙均受同一最终控制方控制且满足“非暂时性”条件。在此前提下，对此类同一控制下的子公司置换交易，我们的处理意见如下：
在本案例中，无论对A还是B公司而言，置出资产的置出兼有两方面的属性：一方面其置出本身可以理解为资产处置（对价是置入的股权）；另一方面该置出资产又构成了另一项同一控制下企业合并的对价。从这一点看，对置出资产既可以按照资产处置进行会计处理，也可以按照同一控制下合并中对合并对价的处理原则进行会计处理。 1 、从“处置子公司和业务”的角度进行的会计处理：依据《企业会计准则第 2 号——长期股权投资（ 2014 年修订）》第十五条第二款规定：“投资方因处置部分权益性投资等原因丧失了对被投资单位的控制的，在编制个别财务报表时，处置后的剩余股权能够对被投资单位实施共同控制或施加重大影响的，应当改按权益法核算，并对该剩余股权视同自取得时即采用权益法核算进行调整；处置后的剩余股权不能对被投资单位实施共同控制或施加重大影响的，应当改按《企业会计准则第 22 号——金融工具确认和计量》的有关规定进行会计处理，其在丧失控制之日的公允价值与账面价值间的差额计入当期损益。”。依据《企业会计准则第 33 号——合并财务报表（ 2014 年修订）》第五十条规定：“企业因处置部分股权投资等原因丧失了对被投资方的控制权的，在编制合并财务报表时，对于剩余股权，应当按照其在丧失控制权日的公允价值进行重新计量。处置股权取得的对价与剩余股权公允价值之和，减去按原持股比例计算应享有原有子公司自购买日或合并日开始持续计算的净资产的份额之间的差额，计入丧失控制权当期的投资收益，同时冲减商誉。与原有子公司股权投资相关的其他综合收益等，应当在丧失控制权时转为当期投资收益。”即，作为处置子公司并丧失控制权处理时，合并报表和个别报表层面均应确认处置损益。 2 、从“同一控制下合并的对价”的角度进行的会计处理：依据《企业会计准则第 2 号——长期股权投资（ 2014 年修订）》第五条第（一）
项规定：“同一控制下的企业合并，合并方以支付现金、转让非现金资产或承担债务方式作为合并对价的，应当在合并日按照被合并方所有者权益在最终控制方合并财务报表中的账面价值的份额作为长期股权投资的初始投资成本。长期股权投资初始投资成本与支付的现金、转让的非现金资产以及所承担债务账面价值之间的差额，应当调整资本公积；资本公积不足冲减的，调整留存收益。合并方以发行权益性证券作为合并对价的，应当在合并日按照被合并方所有者权益在最终控制方合并财务报表中的账面价值的份额作为长期股权投资的初始投资成本。按照发行股份的面值总额作为股本，长期股权投资初始投资成本与所发行股份面值总额之间的差额，应当调整资本公积；资本公积不足冲减的，调整留存收益。”《企业会计准则第 20 号——企业合并》第六条规定：“合并方在企业合并中取得的资产和负债，应当按照合并日在被合并方的账面价值计量。合并方取得的净资产账面价值与支付的合并对价账面价值（或发行股份面值总额）的差额，应当调整资本公积；资本公积不足冲减的，调整留存收益。”即，作为一项同一控制下合并交易的组成部分处理时，合并报表层面和个别报表层面均不确认作为合并对价的非货币性资产的处置损益。 上述两者的差异表明准则体系存在内在不一致，但这一问题并非我们作为准则执行层面能够解决，需要提请财政部对准则进行修订完善以消除该不一致情况。
由于准则体系对同一事项的处理存在上述不一致，因此我们理解，对本案例中所涉及的同一控制下子公司置换事项，可以有两种可供选择的处理方法，企业可以根据具体情况选择其中一种，但一旦选择就成为企业的一项会计政策，应当一贯地运用于所有同类或类似交易的会计处理，并在财务报表附注中充分披露所采用的会计处理方法及对本期财务报表的影响： 1 、（倾向性的会计处理方法）将此次置换看作一揽子交易，即整体上作为一项同一控制下合并进行会计处理。换出的股权对应的相关子公司账面净资产份额本身也构成了合并对价的组成部分，因此对换出的资产和股权在合并报表层面和个别报表层面都不单独确认处置损益，而是按以下方法处理：
（ 1 ）在合并报表层面，将换出净资产与换入净资产的净差额调整资本公积。其中的“换出净资产”和“换入净资产”都是指在置换交易实施日（即合并日和处置日）当天目标股权对应的相应企业账面净资产的份额。 （ 2 ）在个别报表层面，将换出的长期股权投资和现金的账面价值与换入长期股权投资的入账价值之差调整资本公积。 2 、（可接受的另一种处理方法）将该交易中涉及的置出资产作为一项单独的处置业务进行会计处理，在个别报表和合并报表层面确认处置损益，处置损益的计算基础（处置对价款）是换出股权的公允价值。但是，因为处置对价是置入的股权，但取得该公司的股权和控制权是要作为同一控制下合并进行会计处理的，因此为了实现处置置出资产和取得置入资产这两项交易的会计处理的统一，其“处置对价款”只能按照取得置入股权对应的帐面净资产份额来计算，而不能按照公允价值计算，即合并报表层面可确认的处置损益＝置出资产的公允价值－置出资产对应的净资产账面价值+/-支付或收取的现金补价。合并报表层面就同一控制下企业合并调整资本公积的金额＝置出资产的公允价值－置入股权对应的净资产账面价值。
上述处理原则，在个别报表层面和合并报表层面应保持一致，不应在个别报表层面选择一种方式而在合并报表层面选择另一种方式。
就你所说的案例，无论是哪一种方法，都是作为一揽子交易，最终实现的目标是一致的，因此无论中间步骤如何设计，A和B的会计处理都遵循上述原则，可以在上述两方法中选择其中一种。

提问人：xuanfeibj 时间：2015-07-27 14:44:51
陈老师，您好！假设： （ 1 ）A公司于 2013 年 12 月 31 日持有甲公司股票 50 万股，成本 300 万，公允价值变动 200 万，作为可供出售金融资产核算； 2014 年，A公司出售 30 万股， 2014 年 12 月 31 日剩余 20 万股，成本 120 万元，公允价值变动 100 万元，A公司所持股份占甲公司股本的1%； 2015 年 3 月 31 日剩余 20 万股，成本 120 万元，公允价值变动 150 万元，A公司所持股份占甲公司股本的1%。
（ 2 ） 2015 年 3 月，A公司控制的全资子公司购买甲公司55%股权，且构成同一控制下企业合并，A公司直接加间接持股56%。 2015 年3 月 31 日，甲公司账面净资产为 2400 万元，其中：股本 2000 万元，未分配利润 400 万元。 请问： 1 、 2015 年 3 月 31 日，A公司单体报表中，可供出售金融资产在转为长期股权投资时应该按1%占甲公司净资产的份额确认投资成本，差额（2400*1%-120-150=-30）计入资本公积-溢价？原计入其他综合收益的公允价值变动（ 150 万元）转为投资收益吗？在A公司的合并报表中这个投资收益也存在吗？ 2 、在做 2014 年及 2013 年重述报表时， A公司单体报表中，要对原来可供出售金额资产进行调整吗？ 2014 年 12 月 31 日重述报表编制分录如下编制：
DR：股本 2000 DR：未分配利润 400 CR：资本公积 2000*0.55%=1100 CR：可供出售金融资产120+100=220 CR：少数股东权益 1056 CR：资本公积 24
那么 2013 年末如何确认应抵消的可供出售金额资产的账面价值呢？

回答人：chenyiwei
1 、A公司单体报表： 2015 年 3 月取得甲公司控制权时，因A自身未参与交易，故建议将可供出售金融资产的账面价值 270 万元转为长期股权投资成本，不作其他处理（包括以前累积的其他综合收益也不转出）。全资子公司对取得的 55 ％股权投资按合并日甲公司帐面净资产的相应份额计量，差额调整权益。
2 、在合并报表层面，应假设以前年度已经持有 56 ％的股权，据此重述以前年度报表，原先个别报表层面的可供出售金融资产公允价值变动需冲回处理，因此该公允价值变动不会体现在合并报表层面。

提问人：xuanfeibj 时间：2015-07-28 13:28:01
陈老师，我没太明白，“2015年 3 月取得甲公司控制权时，因A自身未参与交易，故建议将可供出售金融资产的账面价值 270 万元转为长期股权投资成本，不作其他处理（包括以前累积的其他综合收益也不转出）”和“原先个别报表层面的可供出售金融资产公允价值变动需冲回处理，因此该公允价值变动不会体现在合并报表层面”是不是矛盾呢？还是说不论是重述报表还是 2015 年合并日报表，个别报表中的其他综合收益-公允价值变动，在个别报表中都不调整，而是在合并报表调整？是由其他综合收益转为资本公积吗？

回答人：chenyiwei
不同报表层面的处理原则不同，个别报表层面保持原账务处理不动；合并报表层面因假设最早期间已经控制，所以需先还原到子公司的成本法核算，即把原先确认的公允价值变动和其他综合收益对冲，恢复到原成本。

提问人：xuanfeibj 时间：2015-07-28 16:09:22
在追问一下：（ 1 ） 2015 年将A公司可供出售金融资产调整为长期股权投资，为什么不能考虑为直接加间接持股56%，在A公司单体报表也考虑按同一控制下企业合并来调整长期股权投资成本呢？准则上讲长期股权投资的初始投资投资成本应分控股合并和不形成控股合并两种情况确定，在这个案例中，最终，A公司是控股合并的。并且，如果不按甲公司净资产调整的话，在母公司的附注中要如何披露好呢？（ 2 ）长投准则中第 14 条：购买日之前持有的股权投资按照《企业会计准则第 22 号——金融工具确认和计量》的有关规定进行会计处理的，原计入其他综合收益的累计公允价值变动应当在改按成本法核算时转入当期损益。在编制合并财务报表时，应当按照《企业会计准则第 33 号——合并财务报表》的有关规定进行会计处理。这段话应该怎么理解呢？（ 3 ）如果原来事A公司持有1%股权，后面也是A作为主体再收购甲公司55%股权（同一控制下合并），这个方式下的会计处理会和之前由全资子公司完成同一控制下合并会产生不同的会计处理方式吗？谢谢

回答人：chenyiwei
1 、个别报表层面的编制主体是法人，考虑到本案例中不是由A自身直接收购甲公司股权，A自身所持有的 1 ％股份并未发生任何变化，因此不建议调整A的个别报表层面该项股权投资的账面价值。个别报表附注中披露为因取得控制权（索引到“合并范围的变动”项目的附注），故将本公司直接持有的 1 ％股权转为长期股权投资并按成本法进行后续计量。 2 、第 14 条的该规定适用于构成非同一控制下合并的情况，在同一控制下企业合并中，考虑到整体构成权益性交易，不宜确认损益。 3 、如果A自身直接收购 55 ％股权，则按照新版 2014 年准则应用指南中分步交易实现同一控制下合并的原则处理，与此处的处理有区别。但此处的处理区别也仅仅体现在个别报表层面。无论是A还是全资子公司收购甲的 55 ％股权，最终的合并结果是一致的。

提问人：zengfengxia 时间：2015-07-29 21:02:43
如果构成非同一控制下企业合并，A公司个别报表的考虑会有不同吗？CAS2第 14 条强调的是“投资方因追加投资等原因能够对非同一控制下的被投资单位实施控制的”，包含了非出资的情况。

回答人：chenyiwei
构成非同一控制下合并的，可按 2014 年合并报表准则第十四条第二款处理，视同个别报表层面也处置了可供出售金融资产。

提问人：祝福中国 2008 时间：2015-08-22 22:59:38
甲单位与乙单位 2013 年 6 月 1 日签订买楼合同， 2014 年 4 月 1 日乙付全款并收到发票， 2014 年 10 月 1 日，甲将房产实际交付乙占有使用，但尚未办理过户手续。乙方何时将该项资产作为固定资产入账？

回答人：chenyiwei
根据《企业会计准则第 4 号——固定资产》第四条规定：固定资产同时满足下列条件的，才能予以确认：（一）与该固定资产有关的经济利益很可能流入企业；（二）该固定资产的成本能够可靠地计量。据此，乙方应在该房屋的交接验收日，即开始实际占用该房屋并开始享有或承担其所有权上主要风险和报酬的日期确认固定资产。过户手续方面，应确保办理过户手续无重大法律障碍，但过户手续本身不是确认固定资产的前提。

提问人：祝福中国 2008 时间：2015-11-13 22:13:41
陈版， 2014 年 4 月 1 日，乙企业付款并收到发票账务该如何处理？

回答人：chenyiwei
按实际支付的款项暂挂“其他非流动资产”，收到交付的房屋后转入固定资产或投资性房地产。